---
title: "**02wk-1**: 모델링과 모수추정 (1)"
author: 최규빈
date: "09/09/2026 14:00"
format:
  html:
    header-includes: |
      <style>
      table {
        width: auto !important;
        margin-left: auto !important;
        margin-right: auto !important;
      }
      </style>
---

:::{.callout-note}

안녕하세요,

녹화오류로 02wk-1 강의영상이 짤렸습니다.
강의노트는 그래서 강의영상이 남아있는 부분까지만 업로드하였습니다.
짤린부분은 02wk-2 강의로 미룬뒤 다시 설명하겠습니다.
(이미 들은학생들은 복습한다 생각하고 다음시간에 다시 들어주시기 바랍니다.)

강의운영이 매끄럽지 못하여 죄송합니다.

:::


# 1. 강의영상

{{<video https://youtu.be/playlist?list=PLRzwnGKMh-Mw&si=d2OJK05XFFqq9cMf>}}

# 2. 이산형확률변수의 분포

`# 예제1` -- 확률분포표

아래를 가정하자. 
$$X \sim Bernoulli(0.5)$$

이 경우 $P(X=x)$는 아래와 같은 표로 정리할 수 있다. 

|$x$| 0 | 1 |
|:--:|:--:|:--:|
|$P(X=x)$| 0.5 | 0.5 | 

이러한 표를 **확률분포표**라고 한다. 확률분포표는 아래와 같은 함수로 표현할수도 있다. 

$$f_X(x)= \begin{cases} 0.5 & x=0 \\ 0.5 & x=1 \\ 0 & o.w. \end{cases}
$$

그림으로는 아래와 같이 표현가능하다. 이러한 함수를 확률질량함수(pmf)라고 부른다. 

```{r}
#| echo: false
#| fig-cap: "Figure: 베르누이분포의 확률질량함수"
#| fig-width: 6
#| fig-height: 5
x <- c(0, 1)
prob <- c(0.5, 0.5)
plot(x, prob, type="h", lwd=5, col="blue",
     ylim=c(0, 0.6), xlim=c(-0.5, 1.5),
     xlab="x", ylab="P(X=x)",
     main="Bernoulli(0.5) PMF")
points(x, prob, pch=19, cex=2, col="blue")
```

이 함수는 아래와 같은 히스토그램의 극한을 이용하여 상상할 수도 있다. 

```{r}
#| echo: true
#| fig-cap: "Figure: 베르누이분포의 히스토그램"
#| fig-width: 6
#| fig-height: 5
x <- rbinom(3000,1,0.5)
hist(x,breaks=100)
```

`#`

`# 생각해볼점` -- $X \sim P_{\theta}$

아래의 확률분포표는 $Bernoulli(0.5)$를 완전히 특정한다.  

|$x$| 0 | 1 |
|:--:|:--:|:--:|
|$P(X=x)$| 0.5 | 0.5 | 

따라서 확률분포표를 주는 경우는 $Bernoulli(0.5)$임을 굳이 명시하지 않아도 좋겠다. 따라서 $X \sim Bernoulli(0.5)$를 아래와 같이 써도 무방하다. 

> $$X \sim P$$
> 
> 단, $P(X=x)$는 아래의 표와 같이 정의된다. 
> 
> |$x$| 0 | 1 |
> |:--:|:--:|:--:|
> |$P(X=x)$| 0.5 | 0.5 | 


좀 더 일반적으로 $X \sim Bernoulli(\theta)$ 는 아래와 같이 표현할 수 있다. 

> $$X \sim P$$
> 
> 단, $P(X=x)$는 아래의 표와 같이 정의된다. 
> 
> |$x$| 0 | 1 |
> |:--:|:--:|:--:|
> |$P(X=x)$| $1-\theta$ | $\theta$ | 


또는 좀 더 명시적으로 $X \sim Bernoulli(\theta)$ 를 아래와 같이 표현할 수 있다. 

> $$X \sim P_\theta$$
> 
> 단, $P_\theta(X=x)$는 아래의 표와 같이 정의된다. 
> 
> |$x$| 0 | 1 |
> |:--:|:--:|:--:|
> |$P_\theta(X=x)$| $1-\theta$ | $\theta$ |

`#`


# 3. 연속형확률변수의 분포

`# 예제2` 

아래를 가정하자. 

$$X \sim N(0,1)$$

여기에 대응하는 확률분포표는 무엇일까? $X$의 범위가 무한대이므로 표를 만들 수 없다. **그렇지만 히스토그램은 그릴 수 있다.**


```{r}
#| echo: true
#| fig-cap: "Figure: 정규분포의 히스토그램"
#| fig-width: 6
#| fig-height: 5
x <- rnorm(3000,mean=0, sd=1)
hist(x)
```

베루누이의 경우 히스토그램의 극한을 이용하여 확률분포표를 상상할 수 있었는데, 이 경우도 저 히스토그램의 극한을 이용하여 확률밀도함수(pdf)를 상상할 수 있다. 

```{r}
#| echo: false
#| fig-cap: "Figure: 표준정규분포의 확률밀도함수"
#| fig-width: 6
#| fig-height: 5
x <- seq(-4, 4, length=200)
y <- dnorm(x, mean=0, sd=1)
plot(x, y, type="l", lwd=1, col="blue",
     xlab="x", ylab="f(x)",
     main="N(0,1) PDF")
```

`#`
